【裁判字號】    94,易緝,372
【裁判日期】    950216
【裁判案由】    詐欺
【裁判全文】
臺灣臺中地方法院刑事判決             94年度易緝字第372號
公  訴  人  台灣台中地方法院檢察署檢察官
被      告  丁○○
上列被告因詐欺案件，經檢察官提起公訴（九十年度偵字第二０
四九四號），本院判決如下：
    主  文
丁○○幫助共同連續意圖為自己不法之所有，以詐術使人將本人
之物交付，處有期徒刑參月，如易科罰金，以參佰元折算壹日。
    事  實
一、丁○○於民國（下同）八十九年十一月間，經由友人劉聰雄
    介紹，至位於臺北市○○街某直銷公司（詳細地址及公司名
    稱均不詳），擔任化粧水產品之銷售外務員。而丁○○明知
    該直銷公司經營者不以公司或負責人之名義申請開立支票存
    款帳戶，而要求員工申請開立支票存款帳戶供公司使用，顯
    有以虛設公司或轉交他人從事詐欺或其他不法行為之可能，
    且其本身並無兌現支票之能力，如提供空白支票予他人使用
    ，顯足以幫助他人從事詐欺或其他不法之犯行，竟仍不顧他
    人可能遭受財產上損害之危險，仍以縱若有人持以犯罪亦無
    違反其本意之意思，並基於幫助他人詐欺取財之不確定故意
    ，於八十九年十一月二十七日向彰化商業銀行儲蓄部，申請
    開立帳號：000000000號支票存款帳戶，於領取二
    十五張空白支票之支票簿後，連同印章交付劉姓成年男子（
    為劉聰雄之胞弟，真實姓名年籍均不詳），而提供予該直銷
    公司使用，丁○○因業績不佳，一個月後即行離職。嗣於九
    十年十一月間，某姓名年籍不詳、自稱丁○○之成年男子，
    與甲○○（已審結）共同基於意圖為自己不法所有之概括犯
    意之聯絡，圖以虛偽向他人承租大樓套房後，再出租向承租
    人詐取租金及押租金之方式取財，遂自九十年十一月七日起
    ，由該名自稱丁○○之男子在自由時報房地產分類廣告上刊
    登「自租、十七坪、一房一廳、有廚房陽台、６０００、獨
    門獨戶、原木裝潢、電梯華廈、電器俱全、採光亮麗、０九
    三八─七三六０六五臺中市○○路（仲勿擾）」之租屋廣告
    ，甲○○則負責帶承租人前往看房子，所得款項並可每件抽
    取新台幣（下同）三千元之不法利益。至同年月八日，因戊○○見該招租廣告，即以該行動電話與該名自稱丁○○之男
    子聯絡，並相約於同年月九日下午七時三十分看屋；該名自
    稱丁○○之男子遂先於同年月九日下午五時三十分，前往臺
    中市○○○○街六四號五樓之二，出示「松伸水電工程有限
    公司  丁○○」之名片一紙，向屋主邱淑勤之姊姊乙○○佯
    稱其住臺北，因承包工程，需租屋供員工暫住，表示欲承租
    該處房屋，致使乙○○不疑有他，與之口頭議定租期為一年
    之租賃契約後，並交付該屋之鑰匙，該名自稱丁○○之男子
    即交付丁○○所簽發以彰化商業銀行儲蓄部為付款人、帳號
    ：000000000號、支票號碼：ＰＡ0000000
    號，票載發票日：九十年十一月十二日，面額十一萬二千元
    之支票一紙，充給付一年之租金及二個月之押租金。期間戊○○為爭取較低房租，即請求其友人丙○○自稱「李先生」
    ，於同年月九日下午四時三十分，以行動電話向該名自稱丁○○之男子詢價，並約定於同日晚上十時二十分前往該址看
    屋，雙方並討價還價後，達成租金為每月六千元。同年月九
    日下午七時三十分，戊○○偕同丙○○依約定時間前往上址
    看屋，並由該名自稱丁○○之男子與之洽商，甲○○則在旁
    佯稱係欲前往租屋之客人，後該名自稱丁○○之男子與戊○○達成以押金二萬元、每月租金六千元、租期一年之條件簽
    訂租賃契約書，致使戊○○陷於錯誤而同意租賃該房屋，並
    交付二萬六千元予該名自稱丁○○之男子後離去。詎該名自
    稱丁○○之男子復承前概括之犯意，又於同年月九日晚上九
    時十八分打電話予丙○○，此際因丙○○未及時接到該電話
    ，乃於九時四十分回撥予丁○○，該名自稱丁○○之男子仍
    約丙○○於同日晚上十時二十分至上址看屋；經戊○○、丙○○發覺有異後，遂委洪宏寬自稱係「李先生」於晚上十時
    二十分，前往上址，而由甲○○出面與洪宏寬洽談相關租屋
    細節時，為戊○○、丙○○當場逮捕送警究辦，始未得逞。
二、案經臺中市警察局第一分局報請臺灣臺中地方法院檢察署檢
    察官偵查起訴。
    理  由
一、被告於上揭時地將其所開設支票存款帳戶之支票簿、印章等
    物提供予劉姓成年男子，交由其當時任職之直銷公司使用等
    情，業據被告於本院審理時坦承不諱，並有彰化銀行總部分
    行九十一年九月三十日彰總部字第二０八八號函檢送之支票
    存款戶丁○○、支存帳號000000000號開戶資料附
    卷可佐，應認被告之上開自白與事實相符，而得為證據。再
    者，以被告名義所簽發之付款人：彰化商業銀行儲蓄部、帳
    號：000000000號、支票號碼：ＰＡ000000
    0號，票載發票日：九十年十一月十二日，面額十一萬二千
    元之支票，遭一名自稱丁○○之成年男子，用以向乙○○承
    租上開房屋，抵充一年租金及二個月押租金，惟被告上開支
    票存款帳戶早於九十年七月十三日已成拒絕往來戶等事實，
    亦經證人乙○○於偵查及本院審理時分別結證屬實，且有前
    揭支票影本、彰化銀行儲蓄部九十一年三月二十一日彰儲字
    第０八七０號函檢送之往來明細、退票紀錄卡及票據交換所
    支票存款拒絕往來戶名冊各一件、松伸水電工程有限公司丁○○之名片一張等在卷可查；足見該名自稱丁○○之男子持
    上揭支票向乙○○承租房屋，並無付款之真意。末查，該名
    自稱丁○○之男子取得乙○○上開房屋之鑰匙後，隨即轉租
    予戊○○，騙取合計二萬六千元之租金、押租金等情，並經
    同案被告甲○○於本院九十二年度易緝字第一八九號詐欺案
    件審理時坦認在卷，核與證人乙○○於偵查及本院審理時證
    述、被害人戊○○及證人丙○○、洪宏寬等人分於警詢指述
    情節相符，復有自由時報分類廣告影本、租賃契約書影本等
    存卷可稽。
二、按目前金融機構對於開立支票存款帳戶所設之限制並非嚴格
    ，被告前任職之直銷公司，本可使用自己名義或負責人名義
    申請支票存款帳戶，實無借用他人支票存款帳戶之必要；且
    支票乃支付工具，一旦簽發，發票人即需依票載文義負責，
    除非本人或與本人具有親密或信賴關係者，否則實無任意將
    空白支票簿、印章等物交由他人隨意簽發之理；況該等空白
    支票如落入不明人士手中，極易被利用為與財產犯罪有關之
    犯罪工具，此為吾人依一般生活認知所易於體察之常識，則
    一般人本於生活經驗及認識，在客觀上當可預見完全不相識
    或不甚熟識之人要求提供空白支票供其使用之行徑，往往與
    利用該空白支票進行詐騙或其他財產犯罪有密切關連。在本
    件中，被告於交付前開支票存款帳戶時，係成年且有智識之
    人，對於上開各情，自均有認識，竟仍將自己前開帳戶之空
    白支票簿、印章，交由劉姓男子提供予其任職之直銷公司使
    用，被告主觀上顯具有縱使劉姓男子取得該支票存款帳戶之
    支票簿、印章等物後，自行或轉交他人用以作為詐欺取財之
    用，亦不違背其本意之不確定故意至明。被告係單純依其任
    職公司之要求提供前開帳戶之空白支票簿、印章等物，並未
    參與詐騙被害人乙○○、戊○○財物之構成要件行為，主觀
    上僅係基於幫助他人犯罪之意思，亦屬無疑。是以，被告前
    開自白，確與犯罪事實相符，堪予採信。本件事證明確，被
    告上開犯行，洵堪認定。
二、查本件上開姓名年籍不詳、自稱丁○○之成年男子與甲○○
    ，共同基於意圖為自己不法所有之概括犯意聯絡，以上開之
    方式為詐術，使被害人乙○○、戊○○陷於錯誤，而將本人
    之物交付，該自稱丁○○之成年男子與甲○○所為，均係犯
    刑法第二十八條、第三百三十九條第一項之共同連續詐欺取
    財罪。被告將上開支票存款帳戶之支票簿、印章等物交付他
    人，顯係基於幫助他人詐欺取財之犯意，且所為提供支票存
    款帳戶予他人之行為屬刑法詐欺取財罪構成要件以外之行為
    ，其既以幫助他人犯罪之意思而參與犯罪構成要件以外之行
    為，核其所為，係幫助犯刑法第三百三十九條第一項之共同
    連續詐欺取財罪，並依同法第三十條第二項之規定減輕其刑
    。本案原起訴檢察官雖認被告係犯刑法第三百三十九條第一
    項之詐欺取財罪，惟公訴蒞庭檢察官嗣於本院審理中已更正
    起訴事實如事實欄一所載，並更正起訴法條為刑法第三十條
    第一項、第三百三十九條第一項之幫助詐欺取財罪，自無變
    更起訴法條之問題，附此敘明。爰審酌被告任意提供帳戶予
    他人使用，最後淪為不法之徒詐騙金錢之工具，且其所提供
    帳戶非惟幫助詐騙者遂行詐財目的，同時使詐欺者得以隱匿
    其真實身分，減少遭查獲之風險，愈使其肆無忌憚，加深犯
    罪之猖獗，及其犯後坦承犯行之態度等一切情狀，量處如主
    文所示之刑，另查本件被告係幫助犯，其與正犯之行為時應
    分別觀察，以各自行為發生時及行為完成時為其行為時，被
    告於八十九年十一月二十七日為幫助行為後，刑法第四十一
    條業於九十年一月十日修正公布，同年月十二日生效，修正
    後刑法第四十一條第一項前段規定「犯最重本刑為五年以下
    有期徒刑以下之刑之罪，而受六個月以下有期徒刑或拘役之
    宣告，因身體、教育、職業、家庭之關係或其他正當事由，
    執行顯有困難者，得以一元以上三元以下折算一日，易科罰
    金。」，與修正前刑法第四十一條規定「犯最重本刑為三年
    以下有期徒刑以下之刑之罪，而受六個月以下有期徒刑或拘
    役之宣告，因身體、教育、職業、家庭之關係，執行顯有困
    難者，得以一元以上三元以下折算一日，易科罰金。」不同
    。比較新舊法結果，以新法較有利於行為人，故依刑法第二
    條第一項前段規定，本件自應適用裁判時之法律即修正後刑
    法第四十一條第一項前段之規定。而本案被告所犯刑法第三
    百三十九條第一項幫助詐欺取財罪為屬最重本刑五年以下有
    期徒刑之刑之罪，爰依修正後刑法第四十一條第一項前段規
    定，就被告所受宣告之刑，諭知易科罰金之折算標準，以示
    懲儆。
據上論斷，應依刑事訴訟法第二百九十九條第一項前段，刑法第
二條第一項前段、第三十條第一項、第二項、第三百三十九條第
一項、修正後刑法第四十一條第一項前段，罰金罰鍰提高標準條
例第一條前段、第二條，判決如主文。
中    華    民    國    95    年     2    月    16    日
                    台灣台中地方法院刑事第三庭
                        審判長法  官  張靜琪
                              法  官  郭妙俐
                              法  官  吳進發
以上正本證明與原本無異。
如不服本判決，應於收受送達後10日內向本院提出上訴書狀（應
附繕本）。
                              書記官  李國敬
中    華    民    國    95    年     2    月    16    日


司法院資訊處製作；財團法人民間司法改革基金會備份。
